【裁判字號】    92,上訴,773
【裁判日期】    920620
【裁判案由】    偽造文書等
【裁判全文】
臺灣高等法院刑事判決                          九十二年度上訴字第七七三號
    上  訴  人
    即 自訴 人  冠富汽車有限公司
    代  表  人  甲○○
    代  理  人  陳德文  律師
    上  訴  人
    即  被  告  戊○○
                乙○○
    共      同
    選任辯護人  鍾康治  律師
右上訴人因被告偽造文書等案件，不服臺灣板橋地方法院九十一年度自字第一一四號
，中華民國九十二年一月六日第一審判決，提起上訴，本院判決如左：
    主  文
原判決撤銷。
戊○○連續行使偽造私文書，足以生損害於他人，處有期徒刑肆月，如易科罰金，以
參佰元折算壹日。附表所示偽造之署押沒收。
乙○○連續收受贓物，處有期徒刑參月，如易科罰金，以參佰元折算壹日，緩刑參年
。
    事  實
一、戊○○係設於臺北市○○○路○段九十三巷四號一樓冠富汽車有限公司（以下簡
    稱冠富公司，其營業地點於民國八十八年間遷至臺北縣五股鄉）之會計、出納（
    任職期間自民國八十八年十一月二十六日起至九十年十二月初某日止），負責記
    帳並清點核對該公司每月所購入之汽車材料與該公司對於客戶之汽車所維修使用
    之材料是否相符，再由該公司代表人甲○○複核後，即依慣例於進貨後約一、二
    個月將該公司所購入之汽車材料貨款以現金或即期支票給付汽車材料商，並請求
    汽車材料商簽收於其業務上所製作之「付款簽收簿」上等工作，為從事業務之人
    ，竟基於意圖為自己不法之所有及行使業務上文書登載不實之概括犯意，自八十
    九年十二月間某日起至九十年十一月五日止，在上開營業地點，利用職務之便，
    在其業務上所製作之「分類帳」上，虛偽填載汽車材料商「陸城於八十九年十一
    月進貨價額〈含百分之五之稅款〉計新臺幣〈下同〉一萬五千四百零二元」，並
    連續虛偽填載汽車材料商「偉鉅」自九十年一月三日起至九十年九月二十八日止
    （九十年一月五日、一月三十日、二月二十七日外），進貨予冠富公司之汽車材
    料名稱、價額（均含百分之五之稅款，其自九十年一月起至九十年九月止進貨未
    含百分之五之稅款之價額如附件編號二至十所示之金額總和）之「估價單（即進
    貨單）」上簽其姓氏「鍾」多次，以表示冠富公司有簽收估價單上所載之汽車材
    料之意，再將上開記帳資料及進貨單據交付冠富公司代表人甲○○複核，而連續
    行使上開業務上登載不實之文書，足以生損害於冠富公司，並使冠富公司代表人
    甲○○均因此陷於錯誤而如數交付貨款之現金或即期支票（先由戊○○填載金額
    後交付冠富公司代表人甲○○簽發）予戊○○，戊○○為掩飾其上開犯行，繼基
    於同一行使業務上文書登載不實之概括犯意，並基於行使偽造私文書之概括犯意
    ，於其業務上所製作之「付款簽收簿」上，連續虛偽填載上開汽車材料商付款簽
    收之月份及金額等事項，並委由不知情之人偽造「李」、「曾」、「陳」之簽名
    字跡於簽收欄，再交付冠富公司代表人甲○○查核，而連續行使上開業務上登載
    不實之文書暨偽造之私文書，足以生損害於冠富公司。嗣於九十年十二月間某日
    ，戊○○以同一方法，虛偽填載汽車材料商「偉鉅」自九十年十月二日起至九十
    年十月三十日止進貨予冠富公司之汽車材料名稱、價額（均含百分之五之稅款，
    其九十年十月進貨未含百分之五之稅款之價額為九萬五千四百七十五元）之「估
    價單（即進貨單）」上簽其姓氏「鍾」計五次，並持交冠富公司代表人甲○○複
    核，請其簽發金額為九萬五千四百七十五元之支票時，經冠富公司代表人甲○○
    發覺有異，而據以追查，始悉上情，致此次戊○○未能得逞。
二、乙○○係戊○○之母，明知戊○○所持有上開由冠富公司代表人甲○○所簽發之
    付給該公司汽車材料商「偉鉅」如附件編號四至十所示之支票，均係戊○○向冠
    富公司所詐取之贓物，竟仍基於收受贓物之概括犯意，自九十年四月間某日起至
    九十年十一月五日止，連續在臺北縣五股鄉○○路○段五七五號之住處，向戊○○收受上開支票計七次。
三、案經冠富公司自訴。
    理  由
一、訊據上訴人即被告戊○○、乙○○，均否認有前揭之犯行，被告戊○○辯稱：伊
    並未虛偽填載「分類帳」或「估價單（即進貨單）」等文書，其上所載之買賣價
    額均屬實，伊亦未向冠富公司詐欺貨款，李、曾、陳是廠商簽的，材料單及貨是
    師父點的，伊則幫忙簽收，因材料商認為小金額開支票很麻煩要求換現金，故請
    其母乙○○換現金云云；被告乙○○則辯稱：上開支票係冠富公司之客戶經由其
    (一)1.依自訴人所提之估價單，其上記載「偉鉅」字樣，時間為九十年一月至十月
        不等，貨物品名為火星塞、儀表板等物件（見原審卷第七０頁至第七九頁）
        ，惟證人即偉鉅公司之負責人丁○○於原審及本院到庭證稱：偉鉅公司自八
        十九年與冠富公司沒有生意來往，上開自訴人所提出註記「偉鉅」之估價單
        並非該公司所開立，該公司估價單下方空白處印有公司名稱地址及電話號碼
        ，並於本院當庭提出該公司的估價單空白樣張，其上註記有「偉鉅企業社」
        之印刷字體，其格式顯與上開自訴人所提之估價單不同（分見原審卷第四九
        頁、第一九九頁、本院卷第五七頁、第五八頁、第六六頁）。復經本院訊以
        ：你有賣汽車材料給冠富公司？證人丁○○證稱：「沒有，我只是賺他的保
        險費與修理錢」（見本院卷第五七頁），核與證人即當時任職於冠富公司之
        陳朝明於原審九十一年四月二十二審判期日亦證稱：「偉鉅公司跟我們公司
        有兩年多沒有做生意... 偉鉅只有修理沒有賣材料」等語相符（見原審卷第
        九三頁），應可採信，從而，上開估價單之記載與事實不符。
      2.被告戊○○固坦承上開自訴人所提之廠商估價單上之「鍾」、「偉鉅」字樣
        係其所書寫，並稱「我在經手的每一張估價單的抬頭（客戶名稱）跟總額都
        會親自簽名」（見原審卷第九六頁、第一九九頁），惟否認有何偽造情事，
        辯稱因為師傅不在，所以代簽，並不清楚材料是誰使用云云（見原審卷第九
        四頁）。經原審提示上開估價單，證人陳朝明證稱：戊○○有說要我承認這
        儀表板是我叫的，是九十年九月老闆說有儀表板這些東西老闆問為何有儀表
        板這些東西.... 我不知儀表板是跟偉鉅買的，偉鉅公司都是我在接觸的，
        在戊○○要我承認這些儀表板是跟偉鉅進貨的當時，我並不知這些儀表板是
        跟偉鉅進貨的.... 我們根本沒有庫存這些儀表板這些東西，依我們五股公
        司的技術根本無法維修這些東西」，況查，被告於九十年七月十四日休假未
        上班，有自訴人提出之考勤表影本一紙附卷可稽（見原審卷第一七０頁），
        被告亦加以承認（見原審卷第九五頁），但於九十年七月十四日之估價單，
        規定簽送貨的時間，收到貨物的時間與我簽名的時間並不相符，我無法從估
        價單及考勤表來判斷貨物是何時送來的及何時簽收」（見原審卷第九五頁）
        ，惟證人即冠富公司之會計劉晏如證稱「我有幫師傅代收貨物，所以我會簽
        名」、「當天送材料來，會當天簽」（見同上卷第二００頁、第二０一頁）
        ，證人即服務於冠富公司之康居全證稱「如果是我不在場的情形，戊○○也
        都是今天送貨過來，今天簽收，沒有隔天再簽收的情形」（見原審卷第二四
        六頁），而被告戊○○亦自承「我只是幫忙簽名的，師傅如果在忙的時候，
        我會跟師傅確認材料商來找我簽名是否真實，師傅會打電話上來，請我代簽
        ，廠商也會上來請我代為簽名」、「如果下班時間送材料來，我才會補簽」
        （見原審卷第九四頁、第二０一頁），既然被告戊○○當時休假不在現場，
        自無所謂幫忙代簽之可能，何以由其日後代簽？再者，被告戊○○自八十八
        十一月即服務於冠富公司擔任會計助理，半年後任職會計，此經被告具狀在
        卷（見本院卷第十八頁），可見被告擔任公司會計相關事務一職時間非短，
        對於公司平常往來廠商及交易情形自應清楚，而偉鉅公司既於八十九年後即
        未與冠富公司交易，且偉鉅公司交易項目僅限於保險及維修，已如上述，被
        告身為會計，豈有不知之理而於上開自訴人所提之估價單上註明偉鉅，且收
        受時間、品名顯有不實之估價單入帳，其所辯有違事理至明。
      3.另上開自訴人所提之估價單其中九十年一月五日及一月三十日之估價單係分
        由康居全、蔡居財所簽名，已經康居全及蔡居財所承認（見原審卷第二四六
        頁、第二四七頁），但九十年二月二十七日有「蔡」簽名字樣之估價單，經
        證人蔡居財否認係其所簽（見原審卷第二四七頁），被告亦否認，尚難逕認
        被告戊○○或蔡居財所簽名。
      4.綜上，被告戊○○所辯，不可採信，堪認上開自訴人所提之估價單，除九十
        年一月五日、一月三十日、二月二十七日之估價單外，其他均係被告戊○○
        虛偽記載。
    (二)次查，依自訴人所提之「付款簽收簿」十紙（見原審卷第六頁、第八頁至第十
      六頁），被告戊○○供承「簽收簿是我基於職務上所製作的文書，他們來拿錢
      ，要簽名。除了在簽收簿簽名，沒有其他，這些錢都是給廠商，請款人都要簽
      名。我們有進貨單，我們會把這筆帳記在進貨單上」（原審卷第五０頁），可
      見付款簽收簿除收款人簽名外，均係被告戊○○所記載，其中於「貴寶號」、
      「收款廠商蓋收款章」欄位如附表一所載之日期，分別記載陸城公司及偉鉅公
      司之「陳」、「李」、「曾」、「陳」等簽名字樣，惟經陸城公司之負責人丙○○及證人丁○○否認曾於上開時間與冠富公司交易（見原審卷第四八頁、第
      四九頁、第二七四頁、第二七五頁），證人丙○○並提出陸城公司客戶已收帳
      款明細表一份附卷可稽（見原審卷第二七九頁），堪認上開以陸城公司及偉鉅
      公司名義之「陳」、「李」、「曾」、「陳」簽名，係屬偽造，且查其金額核
      與被告乙○○所提示之以甲○○為發票人之支票金額相當，有支票影本七張在
      卷可按（見原審卷第十八頁至第二四頁），亦相當於前開自訴人所提之估價單
      扣除百分之五稅捐後之金額。惟其中九十年三月份之估價單，計算之總金額係
      一一九五０元，惟被告註記之總金額卻為一二六００元，扣除百分之五之稅捐
      ，其金額亦同三月份付款簽收簿記載之一一九七０元，可見估價單記載一二六
      ００元，應係被告戊○○誤算，其犯意相同，此不影響被告之犯罪認定。
    (三)又自訴人所提出被告戊○○製作之分類帳（見原審卷第八０頁），為被告戊○○所不否認，其編號第九陸城公司進貨應付帳款一五四０二元，核與上開付款
      簽收簿記載之內容相同，堪認係被告戊○○虛偽填載。
    (四)再者，被告乙○○所收受之上開支票七張，其金額在一萬餘元至三萬餘元之間
      ，並非巨款，且偉鉅之前與冠富公司生意往來均無積欠任何債務，業據證人丁○○證述在卷，足見冠富公司之信用良好，且自訴人公司代表人亦陳稱自訴人
      公司開發之支票均屬即期票（見原審卷第五一頁），衡情收受冠富公司之上開
      付款之即期支票後，既無遭退票之虞，應無必要為爭取二、三日換票之時間，
      而再付出每萬元之利息六百元之代價來換取現金，是被告乙○○所辯稱係為賺
      取每萬元之利息六百元等語（見原審卷第五一頁），並不可採，且被告乙○○
      與被告戊○○為母女關係，被告戊○○擔任冠富公司之會計、出納工作，竟在
      支領薪水之外，無故將該公司之即期支票帶回家交付被告乙○○收受，且先後
      達七次之多，被告乙○○應有贓物之認識至明。
    (五)另自訴人所提出面額為九萬五千四百七十五元之尚未簽發完成支票，迄今未有
      任何人向冠富公司請款，且逾正常之請款時間（約進貨後一、二個月），已據
      自訴人陳明在卷，並有該支票一張附卷可稽（見原審卷第十七頁）。惟查該支
      票金額核與上開被告戊○○製作之九十年十月份估價單之金額扣除百分之五稅
      捐相當，足見其目的係為詐騙自訴人，惟嗣因自訴人發現金額過於龐大乃據以
      追查，被告戊○○始未能得逞。
    (六)原審及本院先後就上開付款簽收簿「陳」、「李」、「曾」、「陳」筆跡，連
      同卷附自訴人冠富公司所提之工作單（其上有被告戊○○所寫之李、曾、陳字
      跡）多紙、被告戊○○所寫之李、曾、陳字跡一紙（原審向臺北縣政府警察局
      蘆洲分局成洲派出所所調取）、被告戊○○所提之八十九年十二月以前之英語
      會話課本、經濟學課本（其上均有被告戊○○所寫之李、曾、陳字跡）各一本
      及被告戊○○於九十一年七月十五日當庭所寫之李、曾、陳字跡，送法務部調
      查局、內政部警政署刑事警察局鑑定結果，固因「所送資料不足以顯示書寫人
      之完整特徵」、「待鑑定資料上筆跡與比對筆跡書寫方式不同，且有前者有做
      作之虞」，而無法鑑定，此有法務部調查局九十一年十一月二十八日調科貳字
      第０九００七五０八一０號鑑定通知書、內政部警政署刑事警察局九十二年五
      月九日刑鑑字第０九二００八二九七二號函在卷可稽（原審卷第三四五頁、本
      院卷第七十頁），惟衡諸常情，被告戊○○任職於自訴人公司數年，證人甲○○對其字跡應有相當熟悉，被告戊○○既為遂其詐欺之目的，自應係委由不知
      情之人為之。
    (七)至辯護人提出被告等住處及冠富公司附近之照片（本院卷第四十三頁、第四十
      四頁、六十四頁、第六十五頁），與被告等是否成立犯罪無，並此敘明。
    綜上所述，足證被告戊○○為詐取上開款項，先虛偽以偉鉅公司名義製作內容虛
    偽之估價單，及於自己職務上製作之分類帳虛偽登載以陸城公司名義進貨若干，
    再以上開金額扣除百分之五營業稅後記載於自己職務上製作之付款簽收簿，並撰
    寫於自訴人公司支票交由自訴人之代表人甲○○審核用印，使其陷於錯誤，而給
    付相當之現金及開發以甲○○為發票人之支票，嗣又偽造「陳」、「李」、「曾
    」、「陳」等簽名字樣以取信之，再將獲取之支票交由知情之被告乙○○提示兌
    領甚明，被告戊○○、乙○○所辯，為卸責之詞，不足採信，渠等犯行均堪以認
    定。
二﹑核被告戊○○所為，係犯刑法第二百十六條、第二百十條之行使偽造私文書罪、
    第二百十六條、第二百十五條之行使業務上登載不實文書罪、第三百三十九條第
    一項之詐欺取財罪（其中最後一次於九十年十二月間某日所為，係犯刑法第三百
    三十九條第三項、第一項之詐欺取財未遂罪）。其偽造署押為偽造文書之部分行
    為，不另論罪（利用不知情之人偽造簽名部分，雖為間接正犯，惟不另論罪）。
    偽造私文書、業務上登載不實文書之低度行為，應分別行使偽造私文書、行使業
    務上登載不實文書之高度行為所吸收，僅論以行使罪。被告乙○○所為，係犯刑
    法第三百四十九條第一項之收受贓物罪。被告戊○○先後多次詐欺取財（含詐欺
    取財未遂在內）、行使偽造私文書、行使業務上登載不實文書，及被告乙○○先
    後七次收受贓物之犯行，均時間緊接，罪名相同，顯係各基於概括犯意而為，均
    應各依連續犯之規定論以一罪，並加重其刑。被告戊○○所犯上開詐欺取財罪、
    行使偽造私文書、行使業務上登載不實文書三罪間，有方法結果之牽連關係，應
    依刑法第五十五條之規定從一重之行使偽造私文書罪處斷。
三、原審以被告戊○○、乙○○罪證明確，予以論罪科刑，固非無見，惟查：(一)被告
    戊○○除犯詐欺取財罪、行使業務上登載不實文書罪外，尚犯行使偽造私文書罪
    ，有如前述，原判決認為被告戊○○不成立行使偽造私文書罪，自有未合。(二)經
    核卷附證據，並無所謂被告戊○○製作之「帳單明細表」，原判決於事實及理由
    屢次引用，亦有不合。(三)就被告乙○○部分，量刑時漏未審究其收受贓物之數額
    ，亦未論及被告乙○○與被告戊○○係母女關係，致犯案，亦有未當。被告等上
    訴否認犯行，固無理由，惟原判決既有可議之處，自應由本院將原判決撤銷改判
    。爰審酌被告戊○○因一時貪念致犯本案之罪，被告乙○○與被告戊○○係母女
    關係，因親情而犯案，收受支票數額為十六萬零七十五元，暨渠二人犯罪所生之
    危害，犯後尚未與自訴人成之民事和解等一切情狀，就被告戊○○部分，量處有
    期徒刑四月，就被告乙○○部分，量處有期徒刑三月，並均諭知易科罰金之折算
    標準。又被告乙○○未曾受有期徒刑以上刑之宣告，此有本院被告全國前案紀錄
    表在卷可稽，其因一時思慮欠周，致觸犯本案犯行，經此教訓後，當知警惕，而
    無再犯之虞，本院認為對被告乙○○所宣告之刑，以暫不執行為適當，併予宣告
    緩刑三年，以啟自新。如附表所示偽造之署押，依刑法第二百十九條之規定，併
    予宣告沒收。
四、自訴意旨另以：被告戊○○偽造九十年一月五日、一月三十日、二月二十七日之
    估價單，因認為被告戊○○犯刑法第二百十六條、第二百十條之行使偽造私文
    書、刑法第二百十六條、第二百十五條之行使業務上登載不實文書、第三百三十
    九條第一項之詐欺取財等罪嫌。惟查：九十年一月五日、一月三十日之估價單，
    係分別由康居全、蔡居財所簽名，已據渠二人於原審證述明確，又二月二十七日
    之估價上簽「蔡」，形式上並非被告戊○○所簽，被告戊○○亦否認之，已如前
    述，此外，復查無其他積極之證據足以證明被告戊○○有此部分之犯行，不能證
    明被告戊○○有此部分犯行，本應為無罪之諭知，惟自訴人認被告戊○○此部分
    犯行與前開就被告戊○○論罪科刑部分間，有連續犯或牽連犯之裁判上一罪關係
    ，爰不另為無罪之諭知。又自訴人以被告戊○○、乙○○自承上開支票七張係冠
    富公司之客戶經由被告戊○○以每萬元之利息六百元來向被告乙○○換取現金，
    認被告戊○○、乙○○亦共同涉有刑法第三百四十四條之重利罪嫌，並與本件有
    方法結果關係而請求併辦云云（見原審卷第一０九頁）。經查：自訴人認為有關
    上開支票七張係冠富公司之客戶經由被告戊○○以每萬元之利息六百元來向被告
    乙○○換取現金一節，已為被告戊○○、乙○○所否認，亦無證據足以證明有何
    「乘他人急迫、輕率或無經驗」之情事，自訴人此部分自訴自屬不能證明，但自
    訴人認為此部分與前開論罪科刑部分間，有牽連關係，亦不另為無罪之諭知。
據上論斷，應依刑事訴訟法第三百六十九條第一項前段、第三百六十四條、第三百四
十三條、第二百九十九條第一項前段，刑法第五十六條、第二百十六條、第二百十條
、第二百十五條、第三百三十九條第一項、第三百四十九條第一項、第五十五條、第
四十一條第一項、第七十四條第一款、第二百十九條，罰金罰鍰提高標準條例第一條
前段、第二條，判決如主文。
中      華      民      國    九十二    年      六      月     二十     日
                              臺灣高等法院刑事第二十四庭
                                  審判長法  官  陳  貽  男
                                        法  官  徐  世  禎
                                        法  官  李  世  貴
右正本證明與原本無異。
被告戊○○部分如不服本判決應於收受送達後十日內向本院提出上訴書狀，其未敘述
上訴之理由者並得於提起上訴後十日內向本院補提理由書（均須按他造當事人之人數
附繕本）。
                                        書記官  魏  汝  萍
中      華      民      國    九十二    年      六      月     二十     日
附件：冒領金額明細表（單位新台幣）
┌──┬───────┬───────┬────────┬───────┐
│編號│時          間│冒  領  金  額│偽造領款人名義  │支  付  方  式│
├──┼───────┼───────┼────────┼───────┤
│  1.│八十九年十二月│一五四０二元  │陳（陸城公司）  │現金          │
│    │份            │              │                │              │
├──┼───────┼───────┼────────┼───────┤
│  2.│九十年一月份  │二三七五０元  │李（偉鉅企業社）│現金          │
│    │              │              │                │              │
├──┼───────┼───────┼────────┼───────┤
│  3.│同年二月份    │一八五二五元  │曾（偉鉅企業社）│現金          │
│    │              │              │                │              │
├──┼───────┼───────┼────────┼───────┤
│  4.│同年三月份    │一一九七０元  │陳（偉鉅企業社）│自訴人公司支票│
│    │              │              │                │              │
├──┼───────┼───────┼────────┼───────┤
│  5.│同年四月份    │一六七二０元  │同右            │同右          │
│    │              │              │                │              │
├──┼───────┼───────┼────────┼───────┤
│  6.│同年五月份    │二二三二五元  │同右            │同右          │
│    │              │              │                │              │
├──┼───────┼───────┼────────┼───────┤
│  7.│同年六月份    │二五一七五元  │同右            │同右          │
│    │              │              │                │              │
├──┼───────┼───────┼────────┼───────┤
│  8.│同年七月份    │二四六０五元  │同右            │同右          │
│    │              │              │                │              │
├──┼───────┼───────┼────────┼───────┤
│  9.│同年八月份    │二二二三０元  │同右            │同右          │
│    │              │              │                │              │
├──┼───────┼───────┼────────┼───────┤
│  10.│同年九月份    │三七０五０元  │同右            │同右          │
│    │              │              │                │              │
└──┴───────┴───────┴────────┴───────
附表：
    「付款簽收簿」上如附件偽造領款人名義欄所示之「陳」、「李」、「曾」簽名
    。
附錄：本案論罪科刑法條全文
  刑法第二百十六條
    行使第二百十條至第二百十五條之文書者，依偽造、變造文書或登載不實事項或
    使登載不實事項之規定處斷。
  刑法第二百一十條
    偽造、變造私文書，足以生損害於公眾或他人者，處五年以下有期徒刑。
  刑法第二百十五條
    從事業務之人，明知為不實之事項，而登載於其業務上作成之文書，足以生損害
    於公眾或他人者，處三年以下有期徒刑、拘役或五百元以下罰金。
  刑法第三百三十九條
    意圖為自己或第三人不法之所有，以詐術使人將本人或第三人之物交付者，處五
    年以下有期徒刑、拘役或科或併科一千元以下罰金。
    以前項方法得財產上不法之利益或使第三人得之者，亦同。
    前二項之未遂犯罰之。
  刑法第三百四十九條
    收受贓物者，處三年以下有期徒刑、拘役或五百元以下罰金。
    搬運、寄藏、故買贓物或為牙保者，處五年以下有期徒刑、拘役或科或併科一千
    元以下罰金。
    因贓物變得之財物以贓物論。
（前開罰金已依罰金罰鍰提高標準條例提高十倍）


司法院資訊處製作；財團法人民間司法改革基金會備份。
